ACORDAO-COMPLETO-2452237

ACÓRDÃO 9132/2021 ATA 23/2021 - PRIMEIRA CÂMARA

VISTOS, relatados e discutidos estes autos de tomada de contas especial instaurada pelo Ministério da Ciência, Tecnologia e Inovações (MCTI) contra o Instituto Sul-Americano de Desenvolvimento Sustentável (Isdes) em solidariedade com seu ex-presidente, Maurício César de Carvalho, em razão da inexecução parcial das metas previstas e não comprovação de despesas realizadas, ambas relativas ao Convênio 01.0024.00/2010, que tinha por objeto "oferecer cursos de capacitação tecnológica aos cidadãos de Contagem/MG".
ACORDAM os Ministros do Tribunal de Contas da União, reunidos em sessão desta 1ª Câmara, ante as razões expostas pelo relator, e com fundamento nos arts. 1º, inciso I; 12, § 3º; 16, inciso III, alíneas "b" e "c", e §§ 2º e 3º; 19; 23, inciso III; 26, 28, inciso II, e 57 da Lei 8.443/1992 c/c os arts. 1º, inciso I; 209, incisos II e III; 210; 214, inciso III, alínea "a"; 215 a 217 e 267 do Regimento Interno, em: 
9.1. declarar revel o Instituto Sul-Americano de Desenvolvimento Sustentável (Isdes) ;
9.2. julgar irregulares as contas do Instituto Sul-Americano de Desenvolvimento Sustentável e de seu ex-presidente, Maurício César de Carvalho, e condená-los, solidariamente, ao recolhimento aos cofres do Tesouro Nacional das quantias a seguir especificadas, atualizadas monetariamente e acrescidas de juros de mora a partir das datas discriminadas até a data do pagamento:
	Valor (R$) 
	Data da Ocorrência

	13.272,25
	18/01/2012

	117.218,13
	18/01/2012

9.3. aplicar ao Instituto Sul-Americano de Desenvolvimento Sustentável e a Maurício César de Carvalho multas individuais de R$ 12.000,00 (doze mil reais) , a serem recolhidas aos cofres do Tesouro Nacional, com atualização monetária calculada da data deste acórdão até a data do pagamento, se este for efetuado após o vencimento do prazo abaixo estipulado;
9.4. fixar prazo de 15 (quinze) dias, a contar das notificações, para comprovação, perante o Tribunal, do recolhimento das dívidas acima imputadas;
9.5. autorizar a cobrança judicial das dívidas, caso não atendidas as notificações;
9.6. autorizar o seu pagamento em até 36 (trinta e seis) parcelas mensais consecutivas, caso venha a ser solicitado pelo responsável antes do envio do processo para cobrança judicial, fixando o vencimento da primeira parcela em 15 (quinze) dias, a contar do recebimento das notificações, e o das demais a cada 30 (trinta) dias, com incidência dos respectivos encargos legais sobre o valor de cada prestação e alertando ao responsável que a inadimplência de qualquer parcela acarretará vencimento antecipado do saldo devedor;
9.7. enviar cópia desta deliberação ao Procurador-Chefe da Procuradoria da República no Estado de Minas Gerais, para as providências cabíveis.

Tomada de contas especial instaurada pelo Ministério da Ciência, Tecnologia e Inovações  (MCTI) contra o Instituto Sul-Americano de Desenvolvimento Sustentável (Isdes) em solidariedade com seu ex-presidente, Maurício César de Carvalho, em razão da inexecução parcial das metas previstas e não comprovação de despesas realizadas, ambas relativas ao Convênio 01.0024.00/2010, que tinha por objeto oferecer cursos de capacitação tecnológica aos cidadãos de Contagem/MG.

Primeira Câmara

3. Responsáveis: Instituto Sul-Americano de Desenvolvimento Sustentável (07.829.496/0001-50) e Maurício César de Carvalho (XXX.643.676-XX), ex-presidente

13.1. Ministros presentes: Walton Alencar Rodrigues (Presidente), Benjamin Zymler, Vital do Rêgo e Jorge Oliveira (Relator).
13.2. Ministros-Substitutos presentes: Augusto Sherman Cavalcanti e Weder de Oliveira.

JORGE OLIVEIRA

Trata-se de tomada de contas especial instaurada pelo Ministério da Ciência, Tecnologia, Inovações e Comunicações (MCTIC) contra o Instituto Sul-Americano de Desenvolvimento Sustentável (Isdes) em solidariedade com seu ex-presidente, Maurício César de Carvalho, em razão da inexecução das metas previstas e impugnação das despesas realizadas no âmbito do Convênio 01.0024.00/2010, que tinha por objetivo "oferecer cursos de capacitação tecnológica aos cidadãos de Contagem/MG".
	2. Transcrevo, e adoto como relatório, excerto da instrução da Secex-TCE que analisou a matéria:
	" (...) 
	2. (...) o motivo para instauração desta TCE residiu na execução parcial do objeto e na não devolução, à União, dos valores não comprovados na prestação de contas final, além de os responsáveis não terem sido capazes de trazer aos autos documentação complementar comprobatória que justificasse o regular uso dos recursos ou recolhimento do débito (peça 11, p. 218) . Demonstrou-se, ainda, de acordo com o art. 4º da IN-TCU 76/2016, a comprovação do envio de diversas notificações aos envolvidos (peça 11, pp. 218-220) , com os respectivos avisos de recebimento, por meio das quais foi dada aos interessados a oportunidade de trazer aos autos documentação para sanear as irregularidades apontadas pelas áreas competentes (peça 11, p. 220) .
	3. O pronunciamento da SecexTCE/D5 foi favorável à proposta de citação, acrescentando a existência de dois outros processos envolvendo Maurício César de Carvalho e o Instituto Sul-Americano de Desenvolvimento Sustentável (Isdes) , estando um (TC-Processo 017.365/2016-3) encerrado com julgamento pela regularidade com ressalvas e o segundo (TC Processo 013.735/2016-0) aberto em fase de instrução de mérito nesta secretaria.
	4. No mesmo pronunciamento, foi abordado que não se observou o transcurso de mais de dez anos desde o fato gerador sem que tenha havido a notificação dos responsáveis pela autoridade administrativa federal competente (art. 6º, inciso II, c/c o art. 19 da IN-TCU 71/2012, modificada pela IN-TCU 76/2016) , uma vez que a vigência do convênio foi de 01/07/2010 a 12/07/2011 (peça 2, p. 198) , estendida até 16/12/2011, e os responsáveis foram notificados sobre as irregularidades pela autoridade administrativa competente desde 2015 (peça 12, pp. 3-5) . Além disso, foi mencionado que o valor atualizado do débito (sem juros) apurado até 01/01/2017 (R$ 254.448,61) é superior a R$ 100.000,00, conforme os arts. 6º, inciso I, e 19 da IN-TCU 71/2012, modificada pela IN-TCU 76/2016. Sendo assim, a TCE se mostrou devidamente constituída e em condições de ser instruída (peça 40) . 
	5. Na sequência, após o pronunciamento favorável da unidade, foram enviados os Ofícios 2.810 e 2.811/2019-SecexTCE, com aviso de recebimento acostado às peças 48 e 51 (mudou-se) e 53 (publicação de edital no DOU em relação ao instituto) .
	Ofício
	Data do ofício
	Data de Recebimento
	Nome do Recebedor 
	Observação
	Resposta

	2811/2019-TCU/Secex-TCE (peça 44) 
	22/05/2019
	Ofício devolvido com a informação 'mudou-se' (peça 48) .
	endereço da Receita Federal (peça 43) .
	Não houve

	2810/2019-TCU/Secex-TCE (peça 45) 
	22/05/2019
	31/09/2019 (vide AR de peça 46) 
	Ilegível
	endereço da Receita Federal (peça 42) .
	peça 47

	4410/2019-TCU/Secex-TCE (peça 49) 
	13/09/2019
	Ofício devolvido com a informação 'mudou-se' (peça 51) .
	endereço extraído do TC Processo 013.735/2016-0 (peça 49) .
	Não houve

	Edital 364/2019-TCU/Secex-TCE (peça 52) 
	15/10/2019
	04/11/2019 (peça 53) 
		Não houve

	6. O responsável Maurício César de Carvalho apresentou sua resposta à peça 47. O Instituto Sul-Americano de Desenvolvimento Sustentável não apresentou alegações de defesa, sendo considerado, portanto, revel para todos os efeitos processuais. 
	EXAME TÉCNICO
	7. Foram esgotadas as possibilidades de localização do Instituto Sul-Americano de Desenvolvimento Sustentável (Isdes) , mediante o uso de bases de dados corporativos à disposição do Tribunal (peça 43) , inclusive da sua atual administradora (peça 49) . As tentativas efetuadas com o emprego dos endereços disponíveis restaram frustradas (peças 48 e 51) . 
	8. Não restando alternativa à unidade técnica, foi efetuada citação editalícia do referido responsável (peças 52-53) . 
	9. Sendo aplicável, em caráter subsidiário, a legislação processual civil vigente aos processos de controle externo do TCU, na forma do art. 298 de nosso Regimento Interno, e inexistente detalhamento na Resolução-TCU 170/2004 sobre os requisitos de validade das notificações que compõem a fase externa da tomada de contas especial, deve-se analisar a situação já sob a égide do Código de Processo Civil vigente (Lei 13.105/2015) , eis que os fatos são posteriores a sua alongada vacatio legis, que teve termo final em 18/03/2016. O código, no capítulo referente à comunicação dos atos processuais, assim dispõe: 
	'Art. 256.  A citação por edital será feita:
	I - quando desconhecido ou incerto o citando;
	II - quando ignorado, incerto ou inacessível o lugar em que se encontrar o citando;
	III - nos casos expressos em lei.
	§ 1º Considera-se inacessível, para efeito de citação por edital, o país que recusar o cumprimento de carta rogatória.
	§ 2º No caso de ser inacessível o lugar em que se encontrar o réu, a notícia de sua citação será divulgada também pelo rádio, se na comarca houver emissora de radiodifusão.
	§ 3º O réu será considerado em local ignorado ou incerto se infrutíferas as tentativas de sua localização, inclusive mediante requisição pelo juízo de informações sobre seu endereço nos cadastros de órgãos públicos ou de concessionárias de serviços públicos.'
	10. Fredie Didier Jr. (in Curso de Direito Processual Civil, 19ª Edição, 2016, Editora Juspodivm, vol. 1, p. 696) , leciona sobre o assunto: 
	' (...) o local de citação é ignorado quando não se tem qualquer informação sobre o local onde se encontra o citando. O local de citação é incerto quando, embora se saiba em que território se possa encontrar o citando, não se tem o endereço. O local é inacessível quando, embora conhecido, não se possa lá realizar a citação, em razão de guerra, epidemia, calamidade pública, etc.'
	11. Prossegue ainda o doutrinador baiano, ressaltando que, pelo novo regramento, ainda em suas palavras, 'a lei estabelece uma presunção legal absoluta de desconhecimento ou incerteza do local da citação' quando presentes os pressupostos do art. 256, § 3º, da Lei 13.105/2015.
	12. A jurisprudência específica do TCU sobre o assunto ecoa tal entendimento, deixando inconteste que, atendidos os pressupostos próprios desta medida excepcional, quais sejam, a caracterização do destinatário como em local ignorado, incerto ou inacessível, é válida a citação ficta:  
	'A citação por edital só pode ser aceita se o destinatário não for localizado nos seus endereços disponíveis nos autos, ainda que distintos daquele constante da base cadastral do CPF.' (Acórdão 3022/2011-TCU-Segunda Câmara, Relator: Min. Aroldo Cedraz) ; 
	'Antes de promover a citação por edital, o TCU, para assegurar a ampla defesa, deve buscar ao máximo outros meios possíveis para localizar e citar o responsável, nos limites da razoabilidade, a exemplo das medidas previstas no art. 6º, inciso II, da Resolução-TCU 170/2004, fazendo juntar aos autos documentação ou informação comprobatória dos diferentes meios experimentados que restaram frustrados, como também da impossibilidade em localizá-lo, demonstrando, quando for o caso, que ele está em lugar ignorado, incerto ou inacessível, procedimento que deve ser adotado mesmo quando for lançada pelos Correios a informação 'não procurado' no cartão de aviso de recebimento da comunicação processual remetida ao responsável.' (Acórdão 4851/2017-TCU-Primeira Câmara, Relator: Min. Augusto Sherman) 
	'A não localização do responsável no endereço constante do Cadastro de Pessoas Físicas da Receita Federal (CPF) não é capaz de gerar, por si só, a presunção de que a pessoa se encontra em lugar desconhecido e incerto para justificar a notificação por edital em processo do TCU. Devem ser realizados outros procedimentos que permitam a conclusão de que foram efetuados significativos esforços para localizar o responsável, a exemplo de pesquisas junto a cadastros de órgãos públicos (ex. departamento de trânsito) ou concessionárias de serviços públicos (ex. empresas de telefonia e de fornecimento de energia elétrica) , ou mesmo pesquisas na internet, incluindo redes sociais.' (Acórdão 1323/2016-TCU-Plenário, Relator: Min. Benjamin Zymler) 
	13. A despeito da caracterização da revelia dos citados, devem ser considerados, no entanto, eventuais elementos já constantes dos autos, os quais poderiam, em tese, conceder-lhes um juízo favorável.
	14. Deve-se observar que, nos processos do TCU, a revelia não implica a presunção de que sejam verdadeiras todas as imputações levantadas contra os responsáveis, diferentemente do que ocorre no processo civil, em que o não comparecimento do réu aos autos leva à presunção da verdade dos fatos narrados pelo autor. 
	15. Assim, independentemente da revelia, a avaliação da responsabilidade do responsável nos processos desta Corte não prescinde dos elementos existentes nos autos ou para ele carreados, uma vez que são regidos pelo princípio da verdade material (Acórdão 163/2015-TCU-Segunda Câmara, Relator: Min. André de Carvalho; 2.685/2015 - 2ª Câmara, Relator: Min. Raimundo Carreiro; 2.801/2015 - 1ª Câmara, Relator: Min. Walton Alencar Rodrigues; 4.340/2015 - 1ª Câmara. Relator: Min. Weder de Oliveira; e 5.537/2015 - 1ª Câmara, Relator: Min. Weder de Oliveira) .
	16. No caso em tela, em que pese a reanálise dos elementos constantes nos autos tenha reduzido o débito, a improcedências das alegações de defesa oferecidas por Maurício César de Carvalho não refutaram as conclusões da inicial.
	DEFESA
	17. Antes de adentrar na análise da defesa apresentada, cabe registrar os termos das citações:
	'Irregularidades: inexecução parcial de metas previstas no plano de trabalho e não comprovação da boa e regular aplicação de recursos recebidos, em face da não apresentação de documentos comprobatórios de despesas, no valor de R$ 14.600,94, relativas ao objeto do Convênio 01.0024.00/2010 (Siconv 738428/2010) .
	Valor original
	Data da ocorrência
	Débito/Crédito

	R$ 168.060,95
	18/01/2012
	Débito 

	R$ 13.273,58
	18/01/2012
	Débito

	Valor total do débito atualizado até 17/04/2019: R$ 275.864,22.
	(...) 
	Responsáveis: Maurício César de Carvalho (CPF: XXX.643.676-XX) em solidariedade com o Instituto Sul-Americano de Desenvolvimento Sustentável (CNPJ: 07.829.496/0001-50) .
	Dispositivos violados: parágrafo único do art. 70 da Constituição Federal; art. 93 do Decreto-lei 200/1967; § 3º do art. 56 da Portaria Interministerial MPOG/MF/CGU 127/2008, com a redação dada pela Portaria 534, de 30/12/2009.
	Conduta: Maurício César de Carvalho: executar parcialmente a meta 3.1 do plano de trabalho e não executar a meta 4.1 do plano de trabalho, conforme Parecer Técnico Final 55/2014; não apresentar a documentação relativa a despesas no valor de R$ 14.600,94, custeadas com recursos do referido convênio.
	Conduta: Instituto Sul-Americano de Desenvolvimento Sustentável: executar parcialmente a meta 3.1 do plano de trabalho e não executar a meta 4.1 do plano de trabalho, conforme Parecer Técnico Final 55/2014; não apresentar a documentação relativa a despesas no valor de R$ 14.600,94, custeadas com recursos do referido convênio.
	Nexo de causalidade: Maurício César de Carvalho: a execução parcial das metas do plano de trabalho, bem como a não apresentação da documentação comprobatória relativa às despesas mencionadas propiciaram prejuízo ao erário no valor de R$ 181.334,53.
	Nexo de causalidade: Instituto Sul-Americano de Desenvolvimento Sustentável: a execução parcial das metas do plano de trabalho, bem como a não comprovação da boa e regular aplicação dos recursos recebidos do convênio propiciaram prejuízo ao erário no valor de R$ 181.334,53.
	Culpabilidade: Maurício César de Carvalho: era o presidente do referido instituto à época dos fatos, tendo o dever institucional de promover a execução integral das metas estabelecidas no plano de trabalho, bem como apresentar toda documentação comprobatória das despesas realizadas e comprovar a boa e regular aplicação dos recursos recebidos no referido convênio, não estando albergado em nenhuma excludente de ilicitude.
	Culpabilidade: Instituto Sul-Americano de Desenvolvimento Sustentável: a conduta do instituto se baseia na Súmula 286 do TCU, onde a pessoa jurídica de direito privado destinatária de transferências voluntárias de recursos federais feitas com vistas à consecução de uma finalidade pública responde solidariamente com seus administradores pelos danos causados ao erário na aplicação desses recursos.'
	Alegações de defesa apresentadas por Maurício César de Carvalho (peça 47) 
	18. Ressalta-se que as alegações de defesa oferecidas são similares às já apresentadas à peça 11, pp. 15-18. O responsável informa que a base para a apresentação de suas alegações foi feita sobre seu arquivo digitalizado, haja vista que todos os documentos físicos terem sido entregues à então presidente do instituto, em 2012, e que tal documentação fora enviada ao MCTIC de 2011 a 2016. Argumenta que teve que enviar toda a documentação física ao MCTIC, embora tenha sido lançada no âmbito do Siconv. Pondera que o instituto se comunicou com o MCTIC a cada etapa do projeto, mesmo após sua conclusão, sobretudo com a apresentação dos extratos bancários, comprovando a movimentação efetiva dos recursos e do investimento pontual dos saldos. Assim, diante dos questionamentos feitos por este Tribunal, recorreu ao Ofício 701/2015-CGRJ, de 12/01/2016, enviado, pelo responsável, a Domingos Carlos Pereira Rego, então Coordenador-Geral de Recursos Logísticos do referido Ministério (peça 47, p. 1) .
	Inexecução parcial quanto à capacitação de 4.500 alunos no curso de Inclusão Digital, Orientação Profissional e Empreendedorismo - Alcance no número de certificados (meta 3.1) 
	19. O responsável reconhece que o número de certificados no projeto ficou aquém do previsto, mas apresenta algumas considerações para o ocorrido (peça 47, pp. 2-3) : 
	19.1 Alega que foi grande o esforço por parte do instituto no sentido de incentivar os cidadãos da cidade a participar dos cursos de capacitação tecnológica, reforçando que teria atuado fortemente em uma série de etapas como antes, durante e após o cadastramento. 
	19.2 Relata que, antes do início do projeto, o instituto realizou aula inaugural como incentivo à frequência dos cursos e anexa foto como comprovação de suposta realização (peça 47, p. 32) . 
	19.3 Alega que, embora tenha ocorrido bastante incentivo, a percepção dos indivíduos foi prejudicada pelas restrições individuais, de baixo nível de escolaridade, falta de tempo, evasão, entre outros. 
	20. Afirma, no entanto, que o número de cadastramento foi bem superior ao de certificação e que a evasão ocorrida independeu dos esforços do instituto, tendo alegado que o prazo do convênio foi estendido durante o ano de 2012 para que pudesse aumentar a margem de participação dos alunos, arcando com os custos correspondentes. Com essa medida, defende que o número de certificações foi além do que foi registrado pelo MCTIC, haja vista não haver mais emissão de relatórios de certificação pela empresa fornecedora do sistema de educação virtual, já que o processo havia se encerrado (peça 47, pp. 3-4) . 
	Inexecução total quanto à Avaliação Final e Consolidação do Projeto (meta 4.1) 
	21. O responsável expõe que o projeto previa um valor para 'avaliação final e consolidação' e que seu objetivo seria para aferir o alcance dos efeitos dos cursos junto aos alunos, realizado pelo índice de aproveitamento e frequência e que, no caso, o aproveitamento seria de 100% para aqueles que conseguiram obter a certificação, diante da avaliação realizada entre os blocos pedagógicos. No caso da frequência é que se verificou a quebra entre cadastrados e certificados. Relata que a PH Infor Soluções em Informática mantinha o sistema de computadores e que elaborou um sumário gerencial de avaliação e consolidação do projeto (manual) , bem como um quadro dos índices sociais dos alunos (peça 47, pp. 4-5) . Tal manual encontra-se à peça 47, pp .79-90. 
	Contestações sobre o Parecer Técnico Final de Prestação de Contas 55/2014/SECIS/CGAP/GTPC
	22. Afirma que os comprovantes de valores executados no convênio foram recebidos e acatados pelo Ministério, segundo o quadro de avaliação de pp. 15 a 17 da peça 47, notadamente no que tange à meta 1.1.3 (Contratação de profissionais para trabalharem no núcleo gestor) . No entanto, alega que as demandas quanto aos gastos com pessoal e com a funcionária Cristiane Saldanha já haviam sido recebidas e avaliadas pelo MCTIC no Parecer 55 (peça 7, pp. 68-69) , não havendo nada a ser comprovado, consequentemente. Defende, ainda, que: contracheque, documentos de rescisão e outros inerentes à administração de pessoal são aceitos como prova em qualquer instância legal, constando nos contracheques, por exemplo, o nome e cargo do ocupante, e também o projeto, comprovando a ligação questionada. Disse que a funcionária Cristiane não foi contratada pelo convênio, como demonstra a relação aposta no mesmo parecer, nas páginas 13 e 14 (peça 47, p. 5) . 
	23. Por fim, o responsável discorre sobre todos os gastos havidos no âmbito do convênio, demonstrados por meio de planilhas, e reafirma ter se dedicado ao instituto com profissionalismo e seriedade na condução das suas ações (peça 47, p. 6) . 
	Análise
	Inexecução parcial quanto à capacitação de 4.500 alunos no curso de Inclusão Digital, Orientação Profissional e Empreendedorismo - Alcance no número de certificados (meta 3.1) 
	24. Conforme análise efetuada por meio do Parecer Técnico Final de Prestação de Contas 55/2014 do MCTIC, desde os primeiros relatórios gerenciais de encerramento do projeto apresentados pelo convenente observam-se informações contraditórias quanto ao quantitativo de alunos cadastrados e certificados, inclusive em comparação ao quantitativo informado à CGU (peça 7, pp. 63-65) . Ademais, no próprio parecer técnico, consta a informação de que as visitas in loco com o objetivo de esclarecer o atingimento dos objetivos pactuados foram infrutíferas, inclusive constando que a equipe designada não teve acesso a nenhum documento solicitado, conforme consta da peça 7, p. 64. 
	25. Observa-se que o MCTIC efetuou uma análise detalhada quanto à não comprovação da etapa 3.1 da meta 3, que previa a capacitação de 4.500 alunos, a qual, por sua vez, constituía o objetivo precípuo do projeto. A conclusão alcançada tomou por base diversos relatórios de alunos capacitados apresentados pelo convenente, os quais foram contraditórios quanto à quantidade final de alunos capacitados, como se pode observar dos trechos transcritos abaixo (peça 7, pp. 70-72) :
	'O primeiro relatório de alunos capacitados foi encaminhado durante a execução do convênio, por meio do Ofício 068/2011, de 28/06/2011 (fl. 326 a 337) . Foi informado o total de 164 alunos certificados. Não foram apresentados os nomes destes alunos. Em seguida, foram apresentados os termos de cooperação técnica e institucional firmados com as seguintes instituições: Associação Comunitária Projeto Vida; Associação Josias Vieira (Asjovi) ; Associação Beneficente de Contagem; Escola Estadual Mano Elias de Carvalho; Associação Dona Marilene Pinto de Mattos; Associação São Gabriel do Brasil e Grupo de Apoio Comunitário em Movimento. Os termos de cooperação técnica e institucional firmados com as instituições Centro de Referência à Criança e ao Adolescente e UNA Contagem estão no CD constante ao final do volume II do processo. 
	O segundo relatório de alunos capacitados foi encaminhado já na fase de prestação de contas, por meio do Ofício 003/2012, de 23/01/2012 (fl. 383) . Na ocasião, foi informado o total de 4.516 alunos cadastrados, 3.375 certificados, e 2.466 não iniciados/desistentes. Já por meio do Oficio 006/2012, de 06/03/2012 (fl. 400) , o convenente informou o total de 4.506 alunos cadastrados, 1.983 certificados, e 2.400 não iniciados/desistentes. 
	(...) 
	Tomando por base a relação de alunos capacitados por telecentro, em 07 de maio de 2012 foi realizado, por meio de amostragem, o envio de e-mails aos alunos constantes do relatório apresentado pelo Isdes (fls. 473 a 525) . No entanto, do total de 158 (cento e cinquenta e oito) mensagens eletrônicas enviadas, apenas 4 (quatro) alunos responderam sobre o Projeto Casa do Futuro. 
	Novamente, o MCTI encaminhou ao convenente o Ofício 103/2012/MCTI/SECIS/DEARE, de 8 de maio de 2012 (folha 551) , solicitando esclarecimentos acerca da situação mencionada acima. Requeremos também os contatos telefônicos dos alunos. 
	O convenente respondeu por meio do Oficio 008/2012, de 15 de maio de 2012 (folha 546 a 550) , onde apresentou esclarecimentos solicitados e listas contendo nomes e telefones de alunos e algumas assinaturas de participação na cerimônia de formatura. As justificativas para o baixo retorno dos e-mails foram consideradas insatisfatórias, pois restou caracterizada a fragilidade no controle dos dados cadastrais dos alunos. 
	Já em maio de 2014, foram realizados contatos telefônicos com os alunos mencionados na lista constante às fls. 1091 a 1146, que segundo esse mesmo relatório, foram certificados. De um total de 389 ligações realizadas: 
	¿ 100 alunos confirmaram que realizaram os cursos; 
	¿ 48 pessoas informaram não ter realizado ou não ter conhecimento do curso;
	¿ 77 pessoas não conferem com o número informado; 
	¿ 154 ligações não completadas; 
	¿ 4 pessoas não souberam informar, se haviam participado do curso.
	Também ligamos para alunos mencionados no CD, fl. 550, que assinaram folhas de recebimento dos certificados. De um total de 68 ligações realizadas:
	¿ 20 alunos confirmaram que realizaram o curso e receberam o certificado; 
	¿ 1 aluno informou não ter realizado o curso; 
	¿ 47 ligações não atendidas, não completadas ou número inexistente; 
	De modo a conseguir mais detalhamento quanto ao alcance dos cursos, de modo a vislumbrar os resultados obtidos, realizamos mais ligações aos alunos informados pelo convenente que foram certificados. Os contatos foram efetuados em agosto de 2014 e, do total de 221 ligações realizadas:
	¿ 32 alunos confirmaram que realizaram os cursos; 
	¿ 31 pessoas informaram não ter realizado ou não ter conhecimento do curso; 
	¿ 150 ligações não atendidas, não completadas ou número inexistente.'
	26. Nesse contexto, o concedente informou, no referido parecer, que, ao acessar o Portal EAD com a senha fornecida pelo instituto, foram obtidos os dados de 2.063 alunos certificados, 1.085 desistentes e 1.371 não iniciados, totalizando 4.517 alunos (peça 7, p. 72) . Tais informações realmente corroboram, como mencionado no parecer técnico, que há elementos que levam a crer que o instituto não reuniu esforços na busca pelos resultados almejados, haja vista que a porcentagem de alunos que concluíram com êxito os cursos oferecidos foi muito abaixo do esperado. Percebe-se que 1.371 alunos nem sequer iniciaram o curso, ou seja, não acessaram o portal, como era esperado. 
	27. Como alegado pelo responsável, e abordado igualmente no parecer técnico, não se pretende penalizar os responsáveis por alunos desistentes, pois é compreensível que haja desistência e evasão no decorrer do projeto. No entanto, é indiscutível a ocorrência de inconsistências no relatório de alunos certificados, além da quantidade de alunos que afirmaram por telefone não terem realizado os cursos, prejudicando, com isso, o cumprimento integral da meta 3.1. Ou seja, a conclusão tomou por base diversos relatórios de alunos capacitados apresentados pelo convenente, que foram contraditórios quanto à quantidade final de alunos capacitados (peça 7, pp. 65 e 73) . 
	28. Cabe ressaltar que houve manifestação da área técnica em resposta à nova defesa apresentada pelo convenente, após a emissão do Parecer Técnico Final de Prestação de Contas 55/2014, consubstanciada na Nota Técnica 43/2015, por meio da qual foram ratificadas as observações feitas no respectivo parecer, concluindo-se da seguinte forma (peça 10, p. 317) :
	'Diante disso, a meta foi avaliada como parcial, baseando-se nos resultados que foram possíveis ser aferidos por esta área técnica por meio dos contatos realizados e relatórios consultados diretamente no portal licenciado para fornecimento dos cursos.'
	29. Portanto, mostra-se justificável que o MCTIC tenha concluído pela necessidade de se ressarcir os valores proporcionais às inconsistências identificadas na meta 3.1, não sendo possível considerá-la como integralmente cumprida. Assim, para se chegar ao percentual de 18,66% (156/836) como resultado efetivo, foi feito cálculo com base nos 836 contatos realizados pelo MCTIC junto aos alunos cadastrados, dos quais 156 afirmaram terem participado do Projeto Casa do Futuro. No entanto, como se observa, o percentual calculado no âmbito do Parecer Técnico 55/2014 se baseou em uma metodologia que não atende ao disposto no art. 210, § 1º, inciso II, do RI/TCU, haja vista ter sido consultada uma amostra de alunos certificados, de modo que os alunos não consultados podem ter sido treinados. Além disso, alunos cujo contato não foi possível ser feito também podem ter sido educados. Assim, a metodologia adotada pelo MCTIC não garante que o débito apurado não excede o real valor devido.
	30. Desse modo, como o próprio MCTIC afirmou ser possível o acompanhamento da execução do objeto, inclusive a verificação dos dados dos alunos, de forma eletrônica (peça 7, p. 71) , considera-se apropriado acolher o número de 2.063 de alunos certificados e 1.085 desistentes, conforme consta da informação obtida pelo MCTIC ao acessar o Portal EAD com a senha fornecida pelo instituto (peça 7, p. 72) . Assim, entende-se cabível acolher tais números e deduzir de sua soma os 80 alunos que expressamente disseram não terem participado do curso e/ou desconhecem a ocorrência do treinamento. Com efeito, em todas as escolas públicas, universidades e instituições particulares, há desistência de alunos, não podendo ser desprezado o custo tido com eles, seja com estrutura, material ou pessoal. Por isso, infere-se ser admissível incluir os alunos desistentes no quantitativo de alunos atendidos, sendo esta opção apta a atender ao dispositivo regimental. Sendo assim, o novo cálculo seria o total de 3.068 alunos atendidos, correspondentes a 68,18% da meta original ou R$ 150.028,73, de maneira que a inexecução parcial ficaria em R$ 70.019,27 (31,82% de R$ 220.048,00) . Com base nesses elementos, as alegações de defesa apresentadas pelo responsável não foram capazes de elidir, integralmente, as inconsistências apuradas na meta 3.1.  
	Inexecução total quanto à Avaliação Final e Consolidação do Projeto (meta 4.1) 
	31. Consta do Parecer Técnico 55/2014 considerações sobre a metodologia de execução e avaliação dos resultados do convênio. Quanto aos resultados esperados, definiu-se, no termo de referência, que o módulo de gestão seria capaz de proporcionar os dados, estatísticas e informações sobre o processo de inclusão, capacitação, inserção social e no mercado de trabalho por parte de toda a população beneficiária do programa. O acompanhamento dos resultados ocorreria por meio de relatórios e consultas sobre usuários, cursos ou pacotes, interação e publicações, conforme detalhado à peça 11, p. 66:
	'- usuários (controle sobre o perfil e os dados sociais dos usuários envolvidos com projeto e sobre as características de acesso às ferramentas de aprendizagem) ; 
	- cursos ou pacotes (acompanhamento de cada usuário do projeto, considerando o aspecto frequência e desempenho nas atividades de formação oferecidas) , 
	- interação (acompanhamento do usuário durante o processo de interação com as ferramentas de aprendizagem, com o conteúdo, com os outros participantes e com os monitores do projeto. O sistema permitiu a avaliação quantitativa e qualitativa das participações dos usuários quanto aos conteúdos e processos) ; 
	- publicações (informações sobre as ações periféricas dos usuários dentro do projeto. Essa funcionalidade permitiu o uso de uma ferramenta de enquete como processo de pesquisa de opinião e oferece dados sobre o interesse do participante aos materiais publicados nas ferramentas) .'
	32. O parecer faz menção, inclusive, à plataforma por meio da qual o convenente pôde ter acesso à capacitação de cada aluno, aos seus comentários, identificar os perfis socioeconômicos, as dificuldades enfrentadas nos processos e colher sugestões, críticas, entre outros. Foi enviada uma senha para que o concedente pudesse identificar os relatórios definidos, chegando-se à seguinte conclusão (peça 11, p. 66) :
	'Isto posto, foi previamente definido no plano de trabalho que os resultados seriam aferidos por meio do banco de dados e do ambiente virtual de aprendizagem do portal licenciado com recursos do convênio. Assim, os relatórios apresentados pelo convenente para comprovação das capacitações hão de ser considerados válidos por esta análise. Esclarecidos esses fatos, conclui-se por retificar a conclusão do Parecer 138/2013, de 17 de dezembro de 2013.'
	33. Por outro lado, no quadro de metas atingidas, no item 4.1, consta a informação de que a meta não teria sido comprovada, por não ter sido apresentado estudo analítico e relatório de desempenho e resultados (peça 11, p. 73) . 
	34. Pois bem, diante da imprecisão quanto à existência ou não dos relatórios previstos na meta 4.1, julga-se prudente, em respeito ao princípio jurídico do in dubio pro reo, afastar a responsabilidade nos casos em que, exaurida a instrução probatória, não for possível a caracterização plena do evento danoso devido à ausência de elementos de fato e de direito aptos a corroborar a condenação imposta. Nesse caso, portanto, entende-se cabível desconsiderar o débito apurado no valor de R$ 5.880,00, referente à suposta inexecução total quanto à Avaliação Final e Consolidação do Projeto. 
	Contestações sobre o Parecer Técnico Final de Prestação de Contas 55/2014/SECIS/CGAP/GTPC
	35. Quanto à contratação de profissionais para trabalharem no núcleo gestor, observa-se nos autos, sobretudo no âmbito do Parecer Técnico Final, que, muito embora tenham sido levantados questionamentos por parte do MCTIC quanto à sua execução, concluiu-se que a falha apontada não inviabilizou a execução do projeto (peça 11, pp. 63-64) . 
	Débito final apurado 
	36. No que se refere ao atingimento parcial da meta 3.1, o valor do débito seria de R$ 70.019,27, conforme metodologia demonstrada no item 30 desta instrução. 
	37. Quanto às despesas não comprovadas, conforme já abordado no âmbito da instrução de citação (peça 39) , as saídas da conta específica do convênio se limitaram a R$ 1.141.554,80 (peça 10, pp. 148-154 e 156) e o valor comprovado de despesas na ordem de R$ 1.126.953,86 (peça 11, p. 89) . Nesse sentido, o débito apurado seria a diferença de R$ 14.600,94. 
	38. No que tange à inexecução da meta 4.1, como já abordado nos itens 31 a 34 da presente instrução, propor-se-á a exclusão do débito apurado, no valor de R$ 5.880,00, diante da imprecisão quanto à existência ou não dos relatórios previstos na meta, pois há informações conflitantes por parte do próprio MCIC quanto ao atingimento do objetivo pactuado quanto a tal meta. 
	39. Desse modo, mantém-se como parcelas de débito as despesas não comprovadas e parte da meta 3.1 não executada, nos valores respectivos de R$ 14.600,94 e R$ 70.019,27. Levando-se em consideração a participação de 90,90% da União no orçamento do objeto, o débito a seu favor importa em R$ 13.272,25 e R$ 63.647,52, respectivamente.  
	INFORMAÇÕES ADICIONAIS
	(...) 
	41. Vale ressaltar que não ocorreu a prescrição da pretensão punitiva do TCU, conforme Acórdão 1441/2016-TCU-Plenário, relatado pelo Exmo. Ministro Benjamim Zymler, que uniformizou a jurisprudência acerca dessa questão, uma vez que a data limite para entrega da prestação de contas final foi em 16/01/2012 e o ato ordenador das citações foi em 24/04/2019 (peça 41) e que o prazo geral de prescrição é aquele indicado no art. 205 do Código Civil, que é de 10 anos, podendo, portanto, serem aplicadas as sanções previstas na Lei 8.443/1992.
	CONCLUSÃO
	42. O Instituto Sul-Americano de Desenvolvimento Sustentável não apresentou resposta, sendo considerado revel para todos os efeitos processuais. 
	43. As alegações de defesa apresentadas por Maurício César de Carvalho (CPF XXX.643.676-XX) não trouxeram elementos novos além daqueles já apresentados e analisados na fase interna do processo, no entanto, em reanálise dos dados existentes nos autos, especialmente os pareceres emitidos pelo órgão concedente, conclui-se que o dano ao erário é inferior ao apontado na citação, conforme demonstrado nos itens 36 a 39. De acordo com o que prevê o Acórdão 296/2018-TCU-Primeira Câmara, Ministro Walton Rodrigues, a imputação de débito em valor inferior ao indicado na citação não configura prejuízo à defesa e, por isso, dispensa o envio de nova citação. 
	44. Ademais, não se vislumbra a existência de boa-fé ou excludentes de responsabilidades na conduta dos responsáveis. Portanto, propõe-se que sejam julgadas irregulares as suas contas, bem como sejam condenados em débito e aplicada multa prevista no art. 57 da Lei 8.443/1992, ante a inocorrência da prescrição da pretensão punitiva. 
	45. Pelos termos do inciso II do art. 9º da IN/TCU 71/2012 c/c o § 3º do art. 210 do Regimento Interno TCU, sugere-se que o marco inicial do débito seja a data do último pagamento realizado, em 18/01/2012, conforme consta da relação de pagamentos à peça 11, p. 89.
	PROPOSTA DE ENCAMINHAMENTO
	46. Diante do exposto, submetem-se os presentes autos à consideração superior, propondo-se: 
	a) considerar o Instituto Sul-Americano de Desenvolvimento Sustentável (Isdes - CNPJ 07.829.496/0001-50) revel para todos os efeitos processuais, nos termos do art. 12, § 3º, da Lei 8.443/1992;
	b) rejeitar as alegações de defesa apresentadas por Maurício César de Carvalho (CPF XXX.643.676-XX) , por não terem sido suficientes para elidir as irregularidades constatadas ou afastadas sua responsabilidade;
	c) julgar irregulares, nos termos dos arts. 1º, inciso I, e 16, inciso III, alínea 'c', da Lei 8.443/1992 c/c os arts. 19 e 23, inciso III, da mesma Lei, e com os arts. 1º, inciso I; 209, III; 210 e 214, inciso III, do Regimento Interno, as contas de Maurício César de Carvalho (CPF XXX.643.676-XX) e do Instituto Sul-Americano de Desenvolvimento Sustentável (Isdes - CNPJ 07.829.496/0001-50) , condenando-os, solidariamente, ao pagamento das quantias a seguir especificadas, atualizadas monetariamente e acrescidas dos juros de mora, calculados a partir das datas discriminadas até a efetiva quitação do débito, fixando-lhes o prazo de 15 (quinze) dias para que comprovem, perante o Tribunal, o recolhimento das referidas quantias aos cofres do Tesouro Nacional, nos termos do art. 23, inciso III, alínea 'a', da citada Lei c/c o art. 214, inciso III, alínea 'a', do Regimento Interno, abatendo-se, na oportunidade, as quantia (s) eventualmente ressarcida (s) :
	c.1) Irregularidade: inexecução parcial da meta 3.1 prevista no plano de trabalho e impugnação parcial das despesas por não terem sido efetivamente comprovadas relativas ao objeto da transferência de recursos efetuada por meio do Convênio 01.0024.00/2010 (Siconv 738428/2010) :
	Valor (R$) 
	Data
	Débito/Crédito

	13.272,25
	18/01/2012
	D

	63.647,52
	18/01/2012
	D

	Valor total do débito atualizado até 06/03/2020: R$ 120.494,82.
	d) aplicar aos responsáveis acima arrolados, de forma individualizada, a multa prevista no art. 57 da Lei 8.443/1992 c/c o art. 267 do RI/TCU, com a fixação do prazo de quinze dias, a contar das notificações, para comprovarem, perante o TCU (art. 214, inciso III, alínea 'a', do Regimento Interno) , o recolhimento da dívida aos cofres do Tesouro Nacional, atualizada monetariamente desde a data do acórdão até a dos efetivos recolhimentos, se for paga após o vencimento, na forma da legislação em vigor; 
	e) autorizar, desde logo, a cobrança judicial das dívidas, nos termos do art. 28, inciso II, da Lei nº 8.443/1992, caso não atendidas as notificações;
	f) autorizar desde logo, se requerido, com fundamento no art. 26, da Lei 8.443/1992, c/c o art. 217, do Regimento Interno do TCU, o parcelamento das dívidas em até 36 (trinta e seis) parcelas, incidindo sobre cada parcela, corrigida monetariamente, os correspondentes legais, fixando-se o prazo de quinze dias, a contar do recebimento da notificação, para comprovarem perante o Tribunal o recolhimento da primeira parcela, e de trinta dias, a contar da parcela anterior, para comprovar os recolhimentos das demais parcelas, devendo incidir sobre cada valor mensal, atualizado monetariamente, os juros de mora devidos, no caso do débito, na forma prevista na legislação em vigor, alertando os responsáveis de que a falta de comprovação do recolhimento de qualquer parcela implicará o vencimento antecipado do saldo devedor, nos termos do art. 26, parágrafo único, da Lei 8.443/1992, c/c o art. 217, § 2º, do Regimento Interno deste Tribunal;
	 g) encaminhar cópia da deliberação que vier a ser proferida ao Ministério da Ciência, Tecnologia, Inovações e Comunicações (MCTIC) , para conhecimento e ao Procurador-Chefe da Procuradoria da República no Estado de Minas Gerais, nos termos do § 3º do art. 16 da Lei 8.443/1992 c/c o § 7º do art. 209 do Regimento Interno do TCU, para adoção das medidas que entender cabíveis, informando-lhe que o inteiro teor da deliberação pode ser consultado no endereço www.tcu.gov.br/acordaos."
	3. O Ministério Público junto ao TCU, representado neste processo pelo Procurador Rodrigo Medeiros de Lima, manifestou-se de acordo com a proposta de encaminhamento formulada pela unidade técnica.
	É o relatório.

não há

Procurador Rodrigo Medeiros de Lima

TOMADA DE CONTAS ESPECIAL. CONVÊNIO. CURSO DE CAPACITAÇÃO TECNOLÓGICA. EXECUÇÃO PARCIAL DO OBJETO. CITAÇÃO DA ENTIDADE CONVENENTE E DE SEU EX-PRESIDENTE. ADEQUAÇÃO DA METODOLOGIA PARA ESTIMAR O NÚMERO DE ALUNOS CERTIFICADOS. ACOLHIMENTO DE UM ITEM EM FACE DA IMPRECISÃO NA DESCRIÇÃO DE SEU CONTEÚDO PELO CONVÊNIO. DEMAIS ARGUMENTOS INSUFICIENTES PARA AFASTAR AS IRREGULARIDADES. CONTAS IRREGULARES. DÉBITO. MULTA.

TOMADA DE CONTAS ESPECIAL (TCE)

Secretaria de Controle Externo de Tomada de Contas Especial (SecexTCE)

A presente tomada de contas especial foi instaurada pelo Ministério da Ciência, Tecnologia e Inovações (MCTI) contra o Instituto Sul-Americano de Desenvolvimento Sustentável (Isdes) em solidariedade com seu ex-presidente, Maurício César de Carvalho, em razão da inexecução parcial das metas previstas e da impugnação de despesas relativas ao Convênio 01.0024.00/2010, que tinha por objetivo "oferecer cursos de capacitação tecnológica aos cidadãos de Contagem/MG".
	2. Com essa finalidade, o Instituto recebeu R$ 1.000.000,00 (um milhão de reais) em verbas federais, e se comprometeu a fazer um aporte de R$ 100.000,00, como contrapartida. Os recursos federais foram transferidos em parcela única, em 05/08/2010. A vigência do acordo foi até 14/08/2011.
	3. A análise da prestação de contas pelo concedente revelou três impropriedades:
	a) execução parcial da meta 3.1 do plano de trabalho, que previa a capacitação de 4.500 alunos no curso de Inclusão Digital, Orientação Profissional e Empreendedorismo, pelo valor total de R$ 220.048,00. O cumprimento deste item foi estimado pelo Ministério em 18,66%, a partir de pesquisa junto aos beneficiados;
	b) não comprovação da realização da avaliação final e consolidação do projeto, prevista na meta 4.1 do plano de trabalho pelo valor de R$ 5.880,00, por não ter sido apresentado estudo analítico e relatório de desempenho e resultados; e
	c) realização de despesas no valor de R$ 14.600,94 sem a devida comprovação.
	4. No âmbito do TCU, o Isdes e seu ex-presidente Maurício César de Carvalho foram citados em relação a essas ocorrências, mas apenas este último apresentou defesa. Assim, o Instituto Sul-Americano de Desenvolvimento Sustentável deve ser considerado revel, nos termos do art. 12, § 3º, da Lei 8.443/1992, dando-se prosseguimento ao feito com os elementos nele contidos.
I
	5. Quanto ao primeiro item, é importante ressaltar que, durante todo o período de análise e acompanhamento do convênio, o MCTI teve uma dificuldade enorme em aferir o quantitativo de pessoas que realmente participaram da capacitação. Os próprios relatórios parciais encaminhados pelo Isdes continham informações que eram mutuamente conflitantes.
	6. Na tentativa de chegar a um consenso, o MCTI, a partir das listagens fornecidas pelo instituto, tentou promover o contato telefônico ou por e-mail com as pessoas que estavam indicadas como tendo percorrido a trajetória integral de aprendizagem e obtido a certificação. O resultado foi decepcionante. Dos 836 alunos selecionados pelo Ministério, apenas 156 confirmaram ter participado do projeto. Mas muitos sequer conseguiram ser contatados. De qualquer modo, essa amostra teve seus resultados extrapolados, gerando a estimativa de 18,66% (156/836) de execução para este item. 
	7. A unidade técnica, com a concordância do MP/TCU, questionou a metodologia utilizada pelo MCTI para aferição do cumprimento desta meta por ser estatisticamente imprecisa. Assim, foi proposta uma solução alternativa. A partir do relatório de acesso do Portal de EAD (Ensino à Distância) utilizado pelo Isdes, extraiu-se informação de que haveria 2.063 alunos certificados, 1.085 desistentes e 1.371 não iniciados, totalizando 4.517 alunos (peça 7, p. 72) . Os 1.371 "não iniciados" referem-se a pessoas que se cadastraram, mas que não finalizaram nenhum dos módulos de ensino. Os desistentes (1.085) são aqueles que iniciaram ao menos um módulo, mesmo que não o tenham concluído. Já os certificados são aqueles que lograram cumprir a trajetória composta por um conjunto de módulos de ensino, que perfaziam, ao todo, 40 horas. 
	8. Nesse contexto, a SecexTCE propõe que se considere, no atendimento a esta meta, todos os alunos certificados (2.063) e os desistentes (1.085) , excluindo-se, porém, desse montante os 80 alunos que, apesar de relacionados pelos Isdes como certificados, quando contatados pessoalmente pelo MCTI expressamente disseram não terem participado do curso. Esse montante perfaz 3.068 pessoas, que se traduz em um atendimento de 68,17% (3.068/4500) da referida meta.
 	9. Quando se leva em conta a baixa confiabilidade das informações fornecidas pelo Isdes, conforme constatado em diversas averiguações feitas pelo Ministério concedente, esse valor pode ser considerado extremamente otimista.
	10. Por outro lado, concordo com a SecexTCE, que os procedimentos utilizados pelo MCTI para aferição do débito não foram suficientemente rigorosos para se chegar a um número com uma adequada margem de confiança.
	11. Para solucionar a questão considero pertinente utilizar a metodologia proposta pela unidade técnica, mas discordo dos critérios por ela adotados para aferição do resultado, por não considerá-los aderentes ao estipulado no convênio. 
	12. O plano de trabalho que integrava o convênio (peça 2, p. 207) previa como objetivo para a meta 3.1 a capacitação de 4.500 alunos no curso de Inclusão, Orientação Profissional e Empreendedorismo com duração de 40 hs/aula e compostos dos módulos: cidadania, introdução à informática, navegação na internet, sistema operacional e ferramentas de produtividade básicas, noções de empreendedorismo e orientação para busca do primeiro emprego. A métrica especificada pelo ajuste para aferição do cumprimento deste item era o aluno capacitado, ou seja, aquele que logrou completar todos os módulos de ensino. A inclusão, no resultado, dos alunos que iniciaram pelo menos um módulo me parece por demais complacente e contrária ao objetivo do convênio, notadamente quando observamos que a duração total da capacitação era de apenas 40 horas.
	13. Assim, considerando o número de 2.063 alunos certificados, conforme informado pelo próprio Isdes, subtraídos dos 80 que, conforme pesquisa do MCTI, negaram ter participado do curso, obteremos um cumprimento para esta meta de 44,07% (1983/4500) , que corresponde a uma inexecução parcial de R$ 123.072,84 (55,93% de R$ 220.048,00) .
II
	14. A meta 4.1 do convênio previa a avaliação final e consolidação do projeto, mediante a consolidação dos dados coletados no banco de dados social, do nível de pré-conhecimento dos alunos e dos resultados obtidos com a aplicação dos cursos previstos.
	15. Em atendimento a esse item, o Isdes repassou ao Ministério os relatórios gerenciais fornecidos pela plataforma de EAD, que sintetizavam as informações sobre o perfil dos usuários e as atividades por eles desenvolvidas. Essa meta foi considerada não comprovada pelo concedente, por não ter sido apresentado estudo analítico e relatório de desempenho e resultados.
	16. Apesar de a unidade técnica e o MP/TCU terem vislumbrado uma zona cinzenta entre o previsto nesta meta e os documentos fornecidos pelo Isdes, acredito, na linha exposta pelo MCTI, que o objetivo principal deste item era avaliar a efetividade do treinamento na formação das pessoas, o que, com certeza, não pode ser extraído apenas dos relatórios gerenciais da utilização da plataforma de ensino.
	17. Divirjo, portanto, das análises precedentes e mantenho o débito originariamente apontado para este tópico, de R$ 5.880,00.
III
	18. Por fim, quanto às despesas não comprovadas, no montante de R$ 14.600,94, elas decorrem da diferença apurada entre os valores retirados da conta específica do convênio, R$ 1.141.554,80 (peça 10, pp. 148-154 e 156) e o total de despesas comprovado, R$ 1.126.953,86 (peça 11, p. 89) .
	19. Sobre essa questão nada foi informado, devendo, portanto, ser mantida no cálculo do valor a ser ressarcido.
	20. Em resumo, os dois itens com inexecução parcial perfazem um débito de R$ 128.952,84 (R$ 123.072,84 + R$ 5.880,00) e as despesas não comprovadas, R$ 14.600,94. Levando-se em consideração a participação de 90,90% da União no orçamento do projeto, os valores a ser lançados contra os responsáveis são de R$ 117.218,13 e R$ 13.272,25.
	21. Portanto, como não foram justificadas as irregularidades apontadas nesta TCE, as contas do Instituto Sul-Americano de Desenvolvimento Sustentável (Isdes) e de seu ex-presidente, Maurício César de Carvalho, devem ser julgadas irregulares, com condenação solidária ao débito apurado. Cabe ainda, nos termos do art. 57 da Lei 8.443/1992, a aplicação de multa individual a cada um dos responsáveis, a qual arbitro em R$ 12.000,00.
	Assim, divirjo parcialmente, pelas razões acima expostas, das propostas de encaminhamento da unidade técnica e do MP/TCU e voto por que o Tribunal adote o acórdão que ora submeto à deliberação deste Colegiado.
TCU, Sala das Sessões Ministro Luciano Brandão Alves de Souza, em 6 de julho de 2021.
JORGE OLIVEIRA 
Relator